【裁判字號】    98,交聲,3480
【裁判日期】    981214
【裁判案由】    交管條例聲異
【裁判全文】
臺灣板橋地方法院交通事件裁定        98年度交聲字第3480號
原處分機關  交通部公路總局臺北區監理所
異  議  人
即受處分人  甲○○
上列異議人即受處分人因違反道路交通管理處罰條例案件，對於
交通部公路總局臺北區監理所中華民國98年8 月28日以北監自裁
字第裁40-C00000000號所為之處分（原舉發案號：臺北縣政府警
察局北縣警交大字第C00000000 號），聲明異議，本院裁定如下
：
    主  文
原處分撤銷。
甲○○汽車駕駛人，駕駛汽車經測試檢定酒精濃度超過規定標準
，吊扣小型車普通駕駛執照拾貳個月，並接受道路交通安全講習
。
    理  由
一、原處分意旨略以：異議人即受處分人甲○○於民國九十八年
    七月九日晚間十時二十二分許，駕駛車號ＨＲ－２０４６號
    自用小客車，在臺北縣三重市○○○路二二一巷二號前發生
    車禍，經警送往三重佑民醫院抽血檢驗，結果其血液酒精濃
    度達每一百毫升二０八毫克，換算呼氣酒精濃度為每公升一
    點０一毫克，超過標準（零點五五以上）違規而當場舉發，
    遂依道路交通管理處罰條例第三十五條第一項第一款等規定
    ，裁處罰鍰新臺幣（下同）四萬九千五百元，並吊扣駕駛執
    照十二個月，施以道路交通安全講習。
二、本件異議人則以：伊一時心存僥倖酒後開車肇事，對此深感
    悔悟，願誠心接受罰鍰及參加道路交通安全講習之處罰，惟
    伊係職業客車司機，吊扣駕照一年，將失去工作，影響一家
    生計及子女教養，為此懇請庭上撤銷吊扣駕照之處分，給予
    自新機會等語。
三、觀諸原處分對異議人之裁罰內容，乃包括「罰鍰四萬九千五
    百元」、「吊扣駕駛執照十二個月」及「施以道路交通安全
    講習」三部分，異議人雖僅請求勿予吊扣其駕駛執照而聲明
    異議，然本件僅有一個酒後駕車之交通違規行為，且有關其
    處罰效果之罰鍰、吊扣駕駛執照與施以道路交通安全講習，
    與該交通違規行為是否存在均無從分離，法院審理時應先確
    定受處分人是否確有交通違規行為事實，再決定原處分機關
    所示用之法律有無錯誤，從而，受處分人於聲明異議狀雖僅
    記載就吊扣駕駛執照部分聲明異議，其餘部分並未提及，惟
    此與其交通違規行為是否存在既無從分離，法院自應予以審
    理，換言之，聲明異議乃屬司法救濟程序，由法院審查受處
    分人所涉之違規事實是否成立，及原處分所適用之法條是否
    正確、裁罰是否適當，對原處分失當時，應自為處分，就本
    案而言，就罰鍰、吊照及安全講習等處罰效果，自宜一併重
    新諭知（臺灣高等法院暨所屬法院九十八年度法律座談會第
    二十三號提案審查意見及研討結果參考），核先敘明。
四、經查：
  (一)異議人於九十八年七月九日晚間十時二十二分許，駕駛車號
    ＨＲ－２０４６號自用小客車，在臺北縣三重市○○○路二
    二一巷二號前發生車禍，經警送往三重佑民醫院抽血檢驗，
    結果其血液酒精濃度達每一百毫升二０八毫克，換算呼氣酒
    精濃度為每公升一點０一毫克，超過標準而違規之事實，為
    異議人自承不諱，並有上開醫院檢驗報告單、臺北縣政府警
    察局九十八年七月十八日北縣警交大字第Ｃ0000000
    0號舉發違反道路交通管理各一份附卷可稽。又異議人酒後
    駕車行為另觸犯刑事法律，復經本院以九十八年度交簡字第
    五四三一號判決判處罰金十三萬元，於九十八年十月二十二
    日確定乙節，另有上開判決書電腦列印本、本院辦理刑事案
    件電話紀錄查詢表及臺灣高等法院被告前案紀錄表各一件在
    卷可考，均堪予認定。
  (二)按汽車（包括機器腳踏車）駕駛人，駕駛汽車經測試檢定有
    酒精濃度超過規定標準者，處新臺幣一萬五千元以上六萬元
    以下罰鍰，並當場移置保管該汽車及吊扣其駕駛執照一年，
    且應接受道路交通安全講習，道路交通管理處罰條例第三十
    五條第一項第一款、第二十四條第一項第二款固有明定。惟
    行政罰法第二十六條復規定：「一行為同時觸犯刑事法律及
    違反行政法上義務規定者，依刑事法律處罰之。但其行為應
    處以其他種類行政罰或得沒入之物而未經法院宣告沒收者，
    亦得裁處之（第一項）。前項行為如經不起訴處分或為無罪
    、免訴、不受理、不付審理之裁判確定者，得依違反行政法
    上義務規定裁處之（第二項）」，即所謂一事不二罰原則，
    探究其立法目的，無非以一行為同時觸犯刑事法律及違反行
    政法上義務規定時，由於刑罰與行政罰同屬不法行為之制裁
    ，而刑罰之懲罰作用較強，依刑事法律處罰即足資警惕，實
    無一事二罰再處行政罰之必要，且刑事法律處罰，由法院依
    法定程序為之，較符合正當法律程序，應予優先適用，但罰
    鍰以外之沒入或其他種類行政罰，因兼具維護公共秩序之作
    用，為達行政目的，行政機關仍得併予裁處。故汽車駕駛人
    酒後駕車時，如同時觸犯刑法第一百八十五條之三公共危險
    罪者，道路交通主管機關除仍得依上開行政罰法第二十六條
    第一項但書規定，處以其他種類行政罰外，關於行政罰鍰部
    分，即應依行政罰法第二十六條、道路交通管理處罰條例第
    十條等規定，移送地方法院檢察署處理，且除非有行政罰法
    第二十六條第二項所定不起訴等事由，不得再予裁處行為人
    罰鍰。本件異議人於前揭時、地服用酒類，已達不能安全駕
    駛動力交通工具之程度，竟仍駕車上路之犯行，既業經本院
    以九十八年度交簡字第五四三一號判決判處罰金十三萬元確
    定，且該數額已逾主管機關依道路交通管理處罰條例第九十
    二條第三項授權所訂之最低罰鍰基準，無再依同條例第三十
    五條第八項之規定，裁決異議人繳納不足最低罰鍰金額之餘
    地，則原處分機關仍對異議人裁處罰鍰四萬九千五百元，於
    法即有未合。
  (三)再者，道路交通管理處罰條例第六十八條有關吊銷或吊扣駕
    駛執照之規定，業於九十四年十二月十四日修正，並自九十
    五年三月一日施行，修正前道路交通管理處罰條例第六十八
    條係規定：「汽車駕駛人，因違反本條例及道路交通安全規
    則之規定，受『吊扣或』吊銷駕駛執照處分時，『吊扣或』
    吊銷其持有各級車類之駕駛執照。」，嗣則修正為：「汽車
    駕駛人，因違反本條例及道路交通安全規則之規定，受吊銷
    駕駛執照處分時，吊銷其持有各級車類之駕駛執照」，兩相
    對照，可知原條文有關「吊扣或」之文字業已刪除，考其修
    正理由，乃舊法將違規駕駛人所持有各級車類之駕駛執照一
    併吊扣失之過酷，影響人民工作及生活甚鉅，故依修正後規
    定，僅有受「吊銷駕照」處分者，始一併吊銷其持有各級車
    類之駕照，至於受「吊扣」駕照處分時，僅能「吊扣」違規
    當時所駕駛車輛之駕照，不能擴大適用，逕行「吊扣」其持
    有各級車類之駕照，如此解釋，始符合「明示其一，排除其
    他」之法理，方始無違立法者之修正意旨（臺灣高等法院暨
    所屬法院九十七年度法律座談會刑事類第四十號提案研討意
    見參考）。又此時受處分人應受之吊扣處分，雖以違規當時
    駕駛車類之駕駛執照為限，然亦不能因受處分人持用較高等
    級種類駕駛執照駕駛較低階車類之車輛，即逕諭知不罰，否
    則實有違相同事件相同處理之平等原則；至於道路交通主管
    機關對於汽車駕駛執照之管理，因採一照原則，未發給駕駛
    人較低等級之駕駛執照，惟主管機關仍可利用電腦資料處理
    或在受處分人所持有之最高級車類駕駛執照上註記等方式，
    解決因駕駛執照發給方式所衍生之執行問題，蓋駕駛執照既
    係監理機關核發予駕駛人，表彰執照持有人可據以駕駛何種
    動力交通工具之許可資格文件，具有行政處分之性質，自非
    不得由監理機關於駕駛執照上依法附以條件限制，不能空以
    監理機關執行實務上慣來無此前例，即逕認無法執行而諭知
    不罰（臺灣高等法院暨所屬法院九十八年度法律座談會第二
    十號提案審查意見及研討結果亦同此見解）。原處分書主文
    欄內就此部分雖僅記載「吊扣駕駛執照十二個月」，惟因異
    議人已換領聯結車職業駕駛執照，無小型車普通駕駛執照可
    供吊扣，故此乃指吊扣異議人之聯結車職業駕駛執照乙節，
    有本院辦理刑事案件電話查詢紀錄表及臺北區監理所汽車駕
    駛人螢幕列印資料各一紙在卷可憑。然異議人既係酒後駕駛
    自用小客車違規，揆諸上開說明，自僅能吊扣其小型車普通
    駕駛執照，始為適法。
五、綜上所述，原處分機關未查，逕予裁罰異議人罰鍰四萬九千
    五百元，又吊扣異議人之聯結車職業駕駛執照，於法均有未
    洽。是以本件聲明異議為有理由，應由本院將原處分撤銷，
    並自為裁罰如主文第二項所示，以期適法。
據上論斷，應依道路交通管理處罰條例第八十七條第二項，道路
交通案件處理辦法第二十條前段，裁定如主文。
中    華    民    國    98    年    12    月    14    日
                  交通法庭  法  官   劉元斐
上列正本證明與原本無異。
如不服本裁定，應於裁定送達後五日內敘明抗告理由，向本院提
出抗告狀。
                            書記官   張懿端
中    華    民    國    98    年    12    月    14    日


司法院資訊處製作；財團法人民間司法改革基金會備份。
